臺灣高等法院刑事判決
108年度交上易字第53號
上  訴  人
即  被  告  陳照男


選任辯護人  游文華律師
上列上訴人因業務過失重傷害案件，不服臺灣臺北地方法院107
年度審交易字第1040號，中華民國107年12月12日第一審判決（
起訴案號：臺灣臺北地方檢察署107年度偵字第18960號），提起
上訴，本院判決如下：
    主  文
原判決撤銷。
陳照男犯業務過失致人重傷罪，處有期徒刑壹年肆月。
    事  實
一、陳照男以駕駛計程車為業，於民國106年9月14日上午7時11
    分許（起訴書誤載為「40分許」），駕駛車號000-00號之計
    程車搭載乘客，沿臺北市松山區南京東路5 段由東往西方向
    行駛，行經南京東路5 段與東興路口交岔之有行車管制號誌
    路口時，本應遵循號誌行駛，而依當時日間有自然光線、視
    距良好、路面無缺陷、無障礙物等情況，其並無不能注意之
    情事，竟疏未注意及此，在其行向之左轉燈光號誌尚未顯示
    可左轉前，竟即貿然左轉東興路，適張家盛騎乘車號000-00
    0 號機車沿南京東路5 段由西向東（起訴書誤載為「沿東興
    路由北向南」）行駛至此，不及防範，而在東興路口前撞上
    陳照男之計程車的右側車身，造成人車倒地，致受有頭部其
    他部位開放性傷口、腦震盪、右側膝部開放性傷口、腹壁擦
    傷及脾臟破裂併腹內出血等傷害，並因此致切除脾臟而受有
    身體及健康上重大不治之重傷害。陳照男於肇事後，在有偵
    查犯罪職權之機關或公務員發覺其犯罪前，主動向到場處理
    之員警表明其為肇事人並接受裁判。
二、案經張家盛告訴暨臺北市政府警察局松山分局報告臺灣臺北
    地方檢察署檢察官偵查起訴。
    理  由
一、關於證據能力部分：
    本判決所引用之證據資料，無論供述證據或非供述證據，檢
    察官、上訴人即被告陳照男及辯護人或同意有證據能力（見
    本院卷第54頁、第363 頁），或於本院調查證據時，未於言
    詞辯論終結前聲明異議（見本院卷第429、430頁）；且本院
    審酌供述證據作成時之情況，認為適當；非供述證據，亦查
    無非法取得而應予排除之情形，自均得作為證據。
二、認定犯罪事實所憑之證據及理由：
  ㈠被告否認有上開犯行，辯稱：其當時有依號誌行駛，並無過
　　失，本件係告訴人張家盛未依車道行駛且車速過快所致云云
    。惟查，本件車禍事故發生之路段，係屬有行車管制號誌
　　之交岔路口乙情，有道路交通事故現場圖、道路交通事故調
　　查報告表㈠、㈡、南京東路五段與東興路口號誌詳細運作圖
　　及現場照片等在卷可參（見107他3687號卷第20、24頁及背
    面、27頁及背面），則上訴人駕車行經該路口，即應遵循號
　　誌指示行駛甚明。而經本院勘驗該路段當時之監視器錄影光
　　碟，結果為：上訴人之計程車（下稱A車）約於當日上午7時
    11分許，停於南京東路5段東往西與東興路之交岔路口等待
    左轉，於7時11分8、9秒時，稍微往前行後停止，繼續在交
    岔路口等待左轉，於7時11分12秒時，有另部計程車(下稱X
    車）與A車同向停在其後方等待左轉，至7時11分23秒時，A
    車即起步前行左轉東興路，此時對向車道在7時11分24秒時
    ，尚有一部計程車沿南京東路5段西往東行向，右轉進入東
    興路，就在A車於7時11分26、27秒之際，將進入東興路前，
    即與沿南京東路5段西往東行向由張家盛騎乘之機車發生碰
    撞，致張家盛人車倒地，而先前停在A車後方等待左轉之X車
    ，直至7時11分34秒時，始起步前行左轉東興路等情，
　　有本院之勘驗筆錄及畫面擷圖在卷可憑（見本院卷第307、3
　　08、311至320頁）。雖上開監視器影像因拍攝角度之關係，
　　未能在畫面上看見號誌顯示情形，然依上述路況之相關車輛
　　行駛動態，仍可認定上訴人駕駛之A車，係在其左轉號誌尚
    未顯示前，即提前左轉無疑。按道路交通安全規則第102條
    第1項第1款規定：汽車行駛至交岔路口，應遵守燈光號誌行
　　進、轉彎。上訴人為汽車駕駛人，對此注意義務規定知之甚
　　明；又當時為日間有自然光線、視距良好，且路面無缺陷、
　　無障礙物等情，有前揭道路交通事故調查報告表㈠可佐，其
　　並無不能注意之情事；參之其於本院自承：我的乘客趕8點
    半要到敦化國小，請我儘量快點開車等語（見本院卷第308
    頁），足見其係因載客為趕車，乃未依號誌行駛逕自左轉欲
　　進入東興路，以致張家盛騎乘機車行駛至此猝不及防而發生
　　碰撞，造成張家盛之人車倒地，則其對本件車禍之發生，具
　　有業務過失甚明。臺北市車輛行車事故鑑定會及臺北市車輛
　　行車事故鑑定覆議會之鑑定意見，並均同此見解，有其等之
　　鑑定意見書在卷可參（見本院卷第331至333、377至380頁）
    。上訴人否認犯罪及空言辯稱係張家盛之過失云云，殊
　　無可採。
  ㈡張家盛因本件車禍，而受有頭部其他部位開放性傷口、腦震
    盪、右側膝部開放性傷口、腹壁擦傷及脾臟破裂併腹內出血
    等傷害，並因此導致切除脾臟等情，有臺北市立聯合醫院（
    仁愛院區）108年4月26日北市醫仁字第10832959200號函檢
    送之病歷、腹部超音波檢查報告、醫病溝通紀錄表、手術室
    醫療安全紀錄及診斷證明書等資料在卷可憑（見本院卷第69
    至277頁），上開資料並各記載張家盛於106 年9月14日上午
    因車禍到院急救，脾臟撕裂傷致大出血，需手術清除血塊及
    切除脾臟，屬重大創傷且其嚴重程度達16分以上等語（見同
    上卷第71、113、114、151 、218 頁），足見張家盛之脾臟
    切除，係因本次車禍受傷所導致，與上訴人之上開業務過失
    間具有因果關係明確。又脾臟係人體最大之淋巴器官，具有
    濾血功能，可清除衰老之血細胞、抗原與異物，經切除後，
    將導致免疫力下降，而相對容易繼發感染等節，有嘉義長庚
    紀念醫院一般外科及國軍高雄總醫院院刊等文獻可參（見本
    院卷第411至413頁）。可徵張家盛經切除脾臟後，因脾臟已
    無法再生，對其身體及健康大自有重大不治之傷害，顯屬重
    傷害無疑。
　㈢據上所述，本案事證明確，上訴人否認犯罪之辯解要無足採
    ，其所為上開犯行，可以認定。
三、論罪：
  ㈠上訴人行為後，刑法第284條業於108年5 月31日修正施行。
    修正後第284條刪除第2項之業務過失致傷害及致重傷害罪，
    全部回歸一般過失致傷害及致重傷害罪，其中就過失致重傷
    害罪之法定刑提高為「處3 年以下有期徒刑、拘役或30萬元
    以下罰金」；而修正前第284條第2項後段之業務過失致重傷
    害罪，法定刑則為「處3年以下有期徒刑、拘役或2千元（依
    刑法施行法第1 條之1 第2項前段提高後之數額為新台幣6萬
    元）以下罰金」，經比較後，以修正前之規定對上訴人較為
    有利，依刑法第2條第1項前段規定，應適用行為時之法律處
    斷。
  ㈡核上訴人所為，係犯修正前刑法第284條第2項後段之業務過
    失致重傷罪。又其在有偵查權限之機關或公務員發覺其為肇
    事人之前，留在現場向前來處理之員警坦承肇事，並接受裁
    判乙情，有道路交通事故肇事人自首情形紀錄表附卷可憑（
    見107他3687號卷第25頁背面），雖然其於上訴本院後否認 
     犯罪，惟基於被告不自證己罪原則，仍不動搖其已自首之
效
    力，爰依刑法第62條前段規定減輕其刑。
四、撤銷原判決及科刑之理由：
  ㈠被告上訴否認犯罪固無理由，惟原審未及為新舊法之比較適
    用，尚有未洽。其次，上訴人本係持有職業大貨車駕駛執照
    之人，於90年4月19日降級換領職業小型車駕照，至94年7月
    4 日因屆職業駕照年齡上限，而換回普通大貨車駕照迄今，
    有交通部公路總局臺北市區監理所108年4 月8日函及其駕照
    影本在卷可參（見本院卷第25、279 頁）。按道路交通安全
    規則第61條第1項第3款規定，汽車駕駛人取得高一級車類之
    駕駛資格者，准其駕駛較低級車類之車輛，已領有大貨車駕
    駛執照者，得駕駛小型車。上訴人既然領有大貨車之駕駛執
    照，雖其原有之職業小型車駕照，因屆齡而換回普通大貨車
    駕照，但仍不影響其具有駕駛小型車之資格。申言之，雖然
    其本案係屬領有普通駕駛執照，而駕駛營業汽車營業，固有
    違反道路交通管理處罰條例第22條第1 項規定之情形，然此
    應僅屬行政違規行為而已，與道路交通管理處罰條例第86條
    第1 項規定「無駕駛執照駕車」因而致人受傷或死亡，依法
    應負刑事責任者，加重其刑至二分之一之刑法犯罪型態，所
    評價者係在於駕駛人有無具備所駕駛車類之相當駕駛資格有
    別。是原審遽依道路交通管理處罰條例第86條第1項對上訴 
     人加重其刑，自有未洽。上訴人指摘原判決此部分有所違
誤
    乙節，為有理由。原判決既有上開可議之處，即無可維持而
    應予撤銷。
  ㈡審酌上訴人為從事駕駛業務之人，駕車尤應謹慎並嚴格遵守
    交通安全規則，以維乘客及其他用路人之安全，竟未依燈光
    號誌指示行駛，而嚴重違反注意義務，並造成告訴人受有重
    傷害之結果，甚為不該；又其於犯後，在本院經勘驗路口監
    視器畫面已可判斷其過失情形後，卻仍矢口否認犯行，且迄
    未賠償告訴人所受損害，犯後態度實在欠佳；兼衡其高中畢
    業之智識程度、應負全部過失責任、現無工作之生活狀況及
    所生危害等一切情狀，乃量處如主文第二項所示之刑。
五、綜上所述，被告之上訴為部分有理由、部分無理由。原判決
    既有可議，本院乃予以撤銷，並改判如主文第二項所示。
據上論斷，應依刑事訴訟法第369條第1項前段、第364條、第299
條第1項前段，判決如主文。
本案經臺灣臺北地方檢察署檢察官陳鴻濤起訴，臺灣高等檢察署
檢察官賴正聲到庭執行職務。
中　　華　　民　　國　　108 　年　　12　　月　　31　　日
                  刑事第二十二庭審判長法　官  洪于智
                                      法　官  汪怡君
                                      法　官  陳銘壎
以上正本證明與原本無異。
不得上訴。
                                      書記官  吳思葦
中　　華　　民　　國　　108 　年　　12　　月　　31　　日
附錄：本案論罪科刑法條全文
修正前刑法第284條
因過失傷害人者，處6 月以下有期徒刑、拘役或5 百元以下罰金
，致重傷者，處1 年以下有期徒刑、拘役或5 百元以下罰金。
從事業務之人，因業務上之過失傷害人者，處1 年以下有期徒刑
、拘役或1 千元以下罰金，致重傷者，處3 年以下有期徒刑、拘
役或2 千元以下罰金。